ACORDAO-COMPLETO-2376669

ACÓRDÃO 2323/2019 ATA 38/2019 - PLENÁRIO

VISTA, relatada e discutida esta Solicitação do Congresso Nacional, de autoria do Exmo. Sr. Deputado Altineu Côrtes, então presidente da Comissão de Viação e Transporte da Câmara dos Deputados, que encaminha, por meio do Ofício P-295/2017/CVT, a Proposta de Fiscalização e Controle 94/2016, em que requer a realização de fiscalização na Agência Nacional de Transportes Terrestres com o objetivo de avaliar a efetividade do modelo brasileiro de concessões rodoviárias;
	ACORDAM os ministros do Tribunal de Contas da União, reunidos em sessão do Plenário, diante das razões expostas pelo relator e com fundamento no art. 38, incisos I e II, da Lei 8.443/1992, em:
	 9.1. informar ao Exmo. Sr. Presidente da Comissão de Viação e Transportes e ao Exmo. Sr. Altineu Côrtes, que ocupava a presidência da referida comissão e enviou a presente solicitação ao Tribunal, que a Proposta de Fiscalização e Controle 94/2016 foi atendida por meio da conclusão da auditoria operacional objeto do TC Processo 012.624/2017-9 e que resultou no Acórdão 2190/2019-TCU-Plenário;
	9.2. dar ciência desta decisão ao Deputado Eli Corrêa Filho;
	9.3. considerar a solicitação integralmente atendida e arquivar o presente processo, nos termos dos art. 169, inciso II, do Regimento Interno do TCU, c/c o art. 17, inciso II, da Resolução-TCU 215/2008.

Solicitação do Congresso Nacional que requer a realização de fiscalização na ANTT com objetivo de avaliar a efetividade do modelo brasileiro de concessões rodoviárias.

Agência Nacional de Transportes Terrestres.

3. Interessados/Responsáveis: não há.

13.1. Ministros presentes: José Mucio Monteiro (Presidente), Walton Alencar Rodrigues, Benjamin Zymler, Raimundo Carreiro, Bruno Dantas (Relator) e Vital do Rêgo.
13.2. Ministros-Substitutos convocados: Augusto Sherman Cavalcanti e Marcos Bemquerer Costa.

BRUNO DANTAS

Por registrar as principais ocorrências havidas no andamento do processo até o momento, resumindo os fundamentos das peças acostadas aos autos, adoto como relatório, com os ajustes necessários, a instrução da secretaria responsável pela análise da demanda (peça 20) , que contou com a anuência do titular da unidade (peça 21) :
"INTRODUÇÃO
1. Trata-se do Ofício P-295/2017/CVT, de 25 de setembro de 2017 (peça 1) , por meio do qual o Exmo. Sr. Deputado Altineu Côrtes, então presidente da Comissão de Viação e Transporte da Câmara dos Deputados, encaminha a Proposta de Fiscalização e Controle 94, de 14 de setembro de 2017 (peça 2) .
2. O documento encaminhado, de autoria do Deputado Hugo Leal, requer do TCU a realização de fiscalização na Agência Nacional de Transportes Terrestres com objetivo de avaliar a efetividade do modelo brasileiro de concessões rodoviárias, com especial atenção à relação custo-benefício dos respectivos contratos.
3. Em primeiro exame, identificou-se coincidência entre a fiscalização solicitada e a auditoria operacional objeto do TC Processo 012.624/2017-9, tendo esta Egrégia Corte então decidido, por meio do Acórdão 878/2018-TCU-Plenário, de relatoria do Ministro Bruno Dantas (peça 9) :
'9.1. conhecer da presente solicitação, uma vez preenchidos os requisitos de admissibilidade previstos nos arts. 38, inciso I, da Lei 8.443/1992, 232, inciso III, do Regimento Interno do TCU e 4º, inciso I, alínea 'b', da Resolução - TCU 215/2008;
9.2. informar ao Presidente da Comissão de Viação e Transportes da Câmara dos Deputados que a solicitação de auditoria requerida nos termos da Proposta de Fiscalização e Controle 94/2016 será atendida com a conclusão da auditoria operacional em curso na Agência Nacional de Transportes Terrestres, no âmbito do TC Processo 012.624/2017-9, constituída para avaliar a performance dos serviços públicos postos à disposição da sociedade por meio das concessões rodoviárias federais, quanto à qualidade, à segurança e à tempestividade dos investimentos, tendo em vista aspectos dos produtos entregues e o real custo para a sociedade brasileira;
9.3. estender, por força do art. 14, inciso III, c/c 5º da Resolução - TCU 215/2008, os atributos de processo de solicitação do Congresso Nacional ao TC Processo 012.624/2017-9, dada a conexão entre o seu objeto com o da auditoria solicitada nos termos da Proposta de Fiscalização e Controle 94/2016;'
EXAME TÉCNICO
4. A fiscalização aprovada foi realizada no período de 8/5/2017 a 1/10/2018 e procurou responder às seguintes questões de auditoria:
a) O programa criado para realização das concessões de rodovias federais (Procrofe) apresenta definição de objetivos, metas, responsabilidades, processos e ferramentas para o monitoramento dos resultados e tomada de decisão?
b) A concessão de rodovias federais à iniciativa privada tem proporcionado as melhorias esperadas na malha concedida?
c) A concessão de rodovias federais à iniciativa privada tem proporcionado economicidade no uso de recursos de natureza pública (despesas orçamentárias, pedágios, subsídios etc.) ?
5. A metodologia de trabalho utilizada na auditoria correspondeu às Normas de Auditoria do Tribunal de Contas da União, adotadas conforme a Portaria TCU - 280/2010, e com observância dos princípios e padrões estabelecidos pelo TCU no Manual de Auditoria Operacional. Nenhuma restrição foi imposta aos exames.
6. Foram constatados os seguintes achados:
I) Inadequada estruturação do Programa de Concessões de Rodovias Federais
7. Em resumo, verificou-se que o Procrofe, em geral, não segue as boas práticas de planejamento e gestão, sobretudo no que se refere à formulação de seus objetivos e outros atributos essenciais ao monitoramento e à orientação decisória para aperfeiçoamento e otimização de seus resultados.
8. Em consequência da ausência de definição de objetivos do Procrofe, inexistem indicadores e metas que proporcionem razoável avaliação do desempenho conjunto das concessões de rodovias e orientação para o aperfeiçoamento do programa em geral. Assim, sequer os fatores de riscos potenciais externos e internos, a exemplo daqueles inerentes ao modelo adotado, são efetivamente identificados ou avaliados.
9. Concluiu-se que o programa de concessões rodoviárias já está em curso há cerca de 25 anos, e tem sido visto como esperança de solução dos problemas nacionais de infraestrutura de transporte, porém sem uma avaliação que venha comprovar ser esta tem sido a alternativa mais vantajosa ao interesse público.
10. A ausência de dados e informações padronizadas impede uma avaliação acurada sobre as melhorias que as concessões de rodovias trouxeram para os usuários.
II) Desempenho insuficiente, nos aspectos examinados
11. Em termos de eficácia e tempestividade, o desempenho, no âmbito do Procrofe, dos empreendimentos de duplicações e de implementação de vias marginais e de faixas adicionais tem se mostrado significativamente aquém do contratado junto às concessionárias, revelando-se, inclusive, inferior à performance de execução dos empreendimentos executados em rodovias não concedidas, via contratação de obras por parte da Administração.
12. Na prática, constatou-se que grande parte das obras relevantes que integram os diversos contratos de concessão vigentes não foram realizadas pelas concessionárias, frustrando as expectativas do Poder Concedente quanto à melhoria de capacidade das rodovias. Cotejada a relação dessas obras com a atualização de preços, pode-se afirmar que mais de R$ 20 bilhões de investimentos deixaram de ser realizados pelas concessionárias.
13. Esse fraco desempenho produz efeitos que transcendem o aspecto administrativo e atingem amplamente os usuários do serviço público, os quais deixam de usufruir de uma maior segurança em vias duplicadas ou com melhorias.
14. Em termos de economicidade, adotando-se a visão do cidadão, usuário da rodovia que paga a tarifa de pedágio e contribuinte, verificou-se que as concessões mais recentes proporcionaram melhora significativa na relação entre o total pago via pedágio e o total de quilômetros custeados com tais recursos. Todavia, destacou-se que foi significativa a participação da União no financiamento dessas melhorias, seja via aporte de recursos diretos de R$ 561.603.305,02, entre 2015 e 2016, bem como com a participação do BNDES, com financiamentos contratados da ordem de R$ 16,1 bilhões com as concessionárias.
15. Os dados relativos aos achados encontram-se detalhados no Relatório de Auditoria (peça 16) .
16. Em 11/9/2019, foi proferido o Acórdão 2190/2019-TCU-Plenário, de relatoria do Ministro Bruno Dantas, nos seguintes termos:
'9.1. determinar à Agência Nacional de Transportes Terrestres, com espeque no art. 43, inciso I, da Lei 8.443/1992 c/c o art. 250, inciso II, do Regimento Interno do TCU, que, no prazo de 180 (cento e oitenta) dias, elabore mecanismos de tratamento das informações contábeis apresentadas pelas concessionárias, inclusos testes substantivos, para que seja possível identificar, com segurança razoável, os montantes efetivamente aplicados pelas empresas a título de investimentos em concessões rodoviárias federais, em consonância com os arts. 24, inciso IV, 26, inciso VII, e 28, inciso I, da Lei 10.233/2001 c/c o art. 30 da Lei 8.987/1995; (seção X do voto) 
9.2. recomendar, com espeque no art. 43, inciso I, da Lei 8.443/1992 c/c o art. 250, inciso III, do Regimento Interno do TCU:
9.2.1. ao Ministério da Infraestrutura, em conjunto com a Agência Nacional de Transportes Terrestres, que avalie a conveniência e a oportunidade de:
9.2.1.1. desenvolver, em atenção ao Decreto 9.203/2017, planejamento estratégico para o Procrofe, com ferramentas de governança e gestão que proporcionem avaliação e informações gerenciais para orientação decisória dos gestores, contemplando, no mínimo, a definição das diretrizes, objetivos e metas mensuráveis do programa; a elaboração de indicadores de desempenho, a fim de proporcionar transparência à execução, ao acompanhamento e à avaliação do programa; a implementação do sistema de gestão de riscos; (seção V do voto) 
9.2.1.2. adotar, por ocasião da realização dos estudos preconizados no art. 24, inciso III, da Lei 10.233/2001, a análise Value for Money e o Comparativo do Setor Público como formas de avaliar a economia, eficácia e a eficiência do modelo de contratação e auxiliar as autoridades competentes na tomada de decisão acerca de conceder à iniciativa privada ou prover diretamente a exploração de rodovias, em homenagem ao princípio da transparência e da motivação dos atos administrativos; (seção VIII do voto) 
9.2.2. à Agência Nacional de Transportes Terrestres que avalie a conveniência e a oportunidade de:
9.2.2.1. elaborar, de forma integrada ao planejamento estratégico indicado no subitem 9.2.1.1, indicadores referentes à qualidade das rodovias integrantes do Procrofe e dos serviços prestados pelas concessionárias, com padrões que permitam avaliar a evolução dos trechos concedidos e dos serviços neles prestados, a fim de verificar se houve atendimento aos parâmetros contratados e orientar as decisões dos gestores do poder concedente e da autarquia, bem como das concessionárias, com vistas à melhoria contínua e ao aperfeiçoamento da atuação das entidades, em atendimento ao art. 29, incisos VII e X, da Lei 8.987/1995; (seção VI do voto) 
9.2.2.2. estabelecer, no planejamento e na execução da pesquisa de satisfação do usuário, periodicidade mínima, metodologia comparativa, tratamento dos dados, divulgação em formato de fácil compreensão ao público, bem como critérios e procedimentos destinados a utilizar os resultados obtidos nas pesquisas com ações efetivas de controle e de melhoria da qualidade em relação às principais demandas dos usuários, em atendimento ao disposto no art. 23 da Lei 13.460/2017; (seção IX do voto) 
9.2.2.3. reavaliar os mecanismos regulatórios, administrativos e contratuais dos ajustes em andamento, relativos à 1ª, 2ª e 3ª Etapas do Procrofe, observada a necessária vinculação ao instrumento convocatório, a fim de garantir a execução tempestiva das obras que representam investimentos de ampliação de capacidade pelas concessionárias, para que seja alcançado o desempenho eficiente e eficaz dos contratos de concessão; (seção VI do voto) 
9.2.2.4. avaliar a possibilidade de buscar ferramentas mais eficientes para o cálculo de investimentos, custos operacionais e demais obrigações, tendo em vista a elevada assimetria informacional e a repercussão na tarifa de pedágio;
9.3. determinar, com espeque no art. 43, inciso I, da Lei 8.443/1992 c/c o art. 250, inciso II, do Regimento Interno do TCU, ao Ministério da Infraestrutura e à Agência Nacional de Transportes Terrestres que, no prazo de 60 (sessenta) dias, apresentem ao TCU, separadamente, planos de ação com vistas ao atendimento das recomendações elencadas no item 9.2, contendo, no mínimo, as medidas a serem adotadas, os responsáveis pelas ações e o prazo previsto para a sua implementação, ou a justificativa para seu não atendimento;
9.4. recomendar à Segecex que avalie a conveniência e oportunidade de incluir, nos trabalhos de fiscalização do próximo exercício, ação de controle com foco nos custos das concessões rodoviárias federais, incluídos, além da tarifa de pedágio, os custos indiretos, na forma de benefícios fiscais e creditícios, contemplando os aspectos abordados na seção VIII do voto;
9.5. anexar cópia desta deliberação aos autos de representação acerca de possíveis vícios na condução das concessões rodoviárias a cargo da ANTT (TC Processo 031.985/2016-5) , para subsidiar o deslinde do processo;
9.6. dar ciência deste acórdão à Comissão de Viação e Transportes da Câmara dos Deputados, tendo em vista a solicitação de auditoria com o objetivo de avaliar a efetividade do modelo brasileiro de concessões rodoviárias, com especial atenção à relação custo-benefício dos respectivos contratos e o disposto no item 9.2 do Acórdão 878/2018-TCU-Plenário;
9.7. dar ciência deste acórdão ao Ministério da Infraestrutura, à Agência Nacional de Transportes Terrestres, ao Conselho e à Secretaria Especial do Programa de Parcerias de Investimentos, à Comissão de Serviços de Infraestrutura do Senado Federal e ao Banco Nacional de Desenvolvimento Econômico e Social.'
CONCLUSÃO
17. De acordo com o exposto, propõe-se ao Tribunal informar ao Exmo. Sr. Deputado Eli Corrêa Filho, Presidente da Comissão de Viação e Transportes da Câmara dos Deputados e ao Exmo. Sr. Altineu Côrtes, que ocupava a presidência da referida comissão e enviou a presente solicitação ao Tribunal (peça 1) , que a Proposta de Fiscalização e Controle 94/2016 foi atendida por meio da conclusão da auditoria operacional constante no TC Processo 012.624/2017-9 e que resultou no Acórdão 2190/2019-TCU-Plenário.
18. Tendo em vista o item 9.6 da citada decisão, dando ciência de sua recente prolação à CVT da Câmara dos Deputados, entende-se desnecessário envio de cópia do referido decisum.
PROPOSTA DE ENCAMINHAMENTO
19. Diante do exposto, submete-se a presente solicitação do Congresso Nacional, formulada por intermédio do Ofício P-295/2017/CVT, de 25 de setembro de 2017, pelo Presidente da Comissão de Viação e Transporte da Câmara dos Deputados, com base na Proposta de Fiscalização e Controle 94/2016, de autoria do Deputado Hugo Leal, propondo:
a) informar ao Exmo. Sr. Presidente da Comissão de Viação e Transportes e ao Exmo. Sr. Altineu Côrtes, que ocupava a presidência da referida comissão e enviou a presente solicitação ao Tribunal, que a Proposta de Fiscalização e Controle 94/2016 foi atendida por meio da conclusão da auditoria operacional constante no TC Processo 012.624/2017-9 e que resultou no Acórdão 2190/2019-TCU-Plenário;
b) dar ciência da decisão que vier a ser adotada ao Deputado Eli Corrêa Filho, nos termos da minuta de aviso inserida no módulo 'Comunicações' do e-TCU;
c) considerar a solicitação integralmente atendida e arquivar o presente processo, nos termos dos arts. 169, inciso II, do Regimento Interno do TCU e 17, inciso II, da Resolução-TCU 215/2008."
É o Relatório.

Paulo Sérgio Bezerra dos Santos (010.863.727-19) e outros, representando Agência Nacional de Transportes Terrestres.

Não atuou.

SOLICITAÇÃO DO CONGRESSO NACIONAL. REQUERIMENTO DE FISCALIZAÇÃO NA AGÊNCIA NACIONAL DE TRANSPORTES TERRESTRES COM O OBJETIVO DE AVALIAR A EFETIVIDADE DO MODELO BRASILEIRO DE CONCESSÕES RODOVIÁRIAS. ATENDIMENTO POR MEIO DA AUDITORIA REALIZADA NO TC 012.624/2017-9 E APRECIADA POR MEIO DO ACÓRDÃO 2.190/2019-TCU-PLENÁRIO. PRESTAÇÃO DE INFORMAÇÕES. ARQUIVAMENTO.

SOLICITAÇÃO DO CONGRESSO NACIONAL (SCN)

Secretaria de Fiscalização de Infraestrutura Rodoviária e de Aviação Civil (SeinfraRodoviaAviação).

Trata-se de Solicitação do Congresso Nacional, de autoria do Exmo. Sr. Deputado Altineu Côrtes, então presidente da Comissão de Viação e Transporte da Câmara dos Deputados, que encaminha, por meio do Ofício P-295/2017/CVT, a Proposta de Fiscalização e Controle (PFC)  94/2016, em que requer a realização de fiscalização na Agência Nacional de Transportes Terrestres (ANTT) com o objetivo de avaliar a efetividade do modelo brasileiro de concessões rodoviárias.
2.	Em primeira decisão proferida nestes autos, o Tribunal, por meio do Acórdão 878/2018-TCU-Plenário, conheceu da presente solicitação e informou ao Presidente da Comissão de Viação e Transportes da Câmara dos Deputados que a solicitação de auditoria requerida nos termos da PFC 94/2016 seria atendida mediante a conclusão da auditoria operacional então em andamento, no âmbito do TC Processo 012.624/2017-9, destinada a avaliar o desempenho dos serviços públicos postos à disposição da sociedade por meio das concessões rodoviárias federais, quanto à qualidade, à segurança e à tempestividade dos investimentos, tendo em vista aspectos dos produtos entregues e o real custo para a sociedade brasileira.
3.	Neste momento processual, a SeinfraRodoviaAviação propõe informar ao solicitante que a PFC 94/2016 foi finalmente atendida por meio da conclusão da mencionada fiscalização, a qual resultou no Acórdão 2190/2019-TCU-Plenário.
4.	Anuo aos exames empreendidos pela unidade instrutora e incorporo seus fundamentos às minhas razões de decidir.
5.		Referida auditoria operacional constatou, basicamente, inadequada estruturação do Programa de Concessões de Rodovias Federais e desempenho insuficiente da política de concessões rodoviárias.
7. 		Com efeito, o programa criado para realização das concessões de rodovias federais (Procrofe) , em geral, não segue boas práticas de planejamento e gestão, sobretudo no que se refere à formulação de objetivos e outros atributos essenciais ao monitoramento e à orientação decisória com vistas ao aperfeiçoamento e otimização de resultados.
8.		Consequentemente, não há indicadores e metas que proporcionem razoável avaliação do desempenho conjunto das concessões de rodovias e sequer os fatores de riscos potenciais externos e internos são efetivamente identificados ou avaliados.
9. 		A ausência de dados e informações padronizadas impede uma avaliação acurada sobre as melhorias que as concessões de rodovias trouxeram para os usuários. Ou seja, embora o programa de concessões rodoviárias esteja em curso há cerca de 25 anos, inexiste avaliação que evidencie se esta foi a alternativa mais vantajosa ao interesse público.
11.	Em termos de eficácia e tempestividade, o desempenho dos empreendimentos de duplicações e de implementação de vias marginais e de faixas adicionais tem se mostrado significativamente aquém do contratado junto às concessionárias, revelando-se, inclusive, inferior à performance de execução dos empreendimentos executados em rodovias não concedidas, isto é, contratados diretamente pela Administração.
12. 	Na prática, grande parte das obras relevantes que integram os diversos contratos de concessão vigentes não foram realizadas pelas concessionárias, frustrando as expectativas do Poder Concedente quanto à melhoria de capacidade das rodovias. Pode-se afirmar que, em valores atualizados, mais de R$ 20 bilhões de investimentos deixaram de ser realizados pelas concessionárias.
13.	Feita esta breve contextualização sobre as conclusões do trabalho realizado, acolho a sugestão da unidade instrutora no sentido de informar ao solicitante que a Proposta de Fiscalização e Controle 94/2016 foi atendida por meio da conclusão da auditoria operacional objeto do TC Processo 012.624/2017-9 e que resultou no Acórdão 2190/2019-TCU-Plenário, de acesso público.
14.	Diante disso, considero a solicitação integralmente atendida e arquivo o presente processo.
	Ante o exposto, voto por que o Tribunal adote o Acórdão que ora submeto à deliberação deste Colegiado.
TCU, Sala das Sessões Ministro Luciano Brandão Alves de Souza, em 2 de outubro de 2019.
Ministro BRUNO DANTAS 
Relator